臺灣高等法院高雄分院民事判決　九十一年度重上字第九三號
　　上　訴　人　寅○○
　　上　訴　人　丁○○
　　　　　　　　甲○○
　　訴訟代理人　戊○○
　　上　訴　人　庚○○
　　　　　　　　孫溍鎀
　　　　　　　　乙○○
　　　　　　　　丙○○
　　　　　　　　辛○○
　　　　　　　　子○○
　　　　　　　　壬○○
　　　　　　　　癸○○
　　　　　　　　丑○○
　　　　　　　　卯○○
　　訴訟代理人　辰○○
　　被　上訴人　南和興產股份有限公司
　　法定代理人　己○○
右當事人間請求分割共有物事件，上訴人對於中華民國九十一年七月三十一日九十年
度訴字第三六三一號第一審判決提起上訴，本院判決如左：
    主    文
原判決第一項廢棄。
兩造共有坐落高雄市苓雅區○○○段四七八地號，地目建，面積四百零四平方公尺之
土地分割為：如附圖一所示，編號四七八－Ａ部分面積四十平方公尺之土地分歸被上
訴人取得；編號四七八－Ｂ部分面積一二一平方公尺之土地分歸上訴人寅○○取得；
編號四七八－Ｃ部分面積一二一平方公尺之土地分歸上訴人丁○○、甲○○、庚○○
各按應有部分比例三分之一保持共有取得；編號四七八部分面積一二二平方公尺之土
地分歸上訴人孫溍鎀、辛○○、子○○、壬○○、癸○○、丑○○、卯○○、辰○○
、甲○○、丙○○各按如附表二所示之應有部分比例保持共有取得。
第二審訴訟費用由上訴人寅○○負擔三分之一，上訴人甲○○、庚○○、丁○○負擔
三分之一，餘由上訴人孫溍鎀、丙○○、乙○○、辛○○、子○○、癸○○、辰○○
、丑○○、卯○○、壬○○負擔。
    事    實
甲、上訴人方面：
壹、上訴人寅○○部分：
一、聲明：(一)原判決廢棄。(二)右廢棄部分，被上訴人於第一審之訴駁回。(三)第一、二
    審訴訟費用由被上訴人負擔。
二、陳述：
　　上訴人寅○○希望分割為單獨所有，同意如附圖一所示四七八－Ｂ部分，面積一
　　二一平方公尺之土地分歸上訴人寅○○單獨所有。
三、證據：聲請本院囑託高雄市政府地政處新興地政事務所測量現場，並繪製土地複
    丈成果圖。
貳、上訴人丁○○、甲○○、庚○○部分：
一、聲明：同意分割，並求為適當之判決。
二、陳述：除與原判決記載相同予以引用外，補稱：
    請求將如附圖一所示四七八－Ｃ部分之土地分歸上訴人三人共有。
三、證據：聲請本院囑託高雄市政府地政處新興地政事務所測量現場，並繪製土地複
    丈成果圖。
參、上訴人孫溍鎀、辛○○、子○○、壬○○、癸○○、丑○○、卯○○、辰○○部
    分：
一、聲明：同意分割，並求為適當之判決。
二、陳述：除與原判決記載相同予以引用外，補稱：
　　同意分割，然附圖一所示四七八部分之土地僅三十六坪，如要出售或建屋需得全
　　體共有人同意而不易實行，將來如要再分割，必有人分到之土地，不能面臨馬路
　　，是本件分得面臨馬路部分土地之共有人應補償伊等。
肆、上訴人乙○○部分：上訴人乙○○未於言詞辯論期日到場，亦未提出任何書狀為
    何聲明或陳述。
伍、上訴人丙○○部分：上訴人丙○○未於言詞辯論期日到場，惟據其前到場所為之
    聲明及陳述略為：
一、聲明：(一)原判決廢棄。(二)右廢棄部分，被上訴人於第一審之訴駁回。(三)第一、二
    審訴訟費用由被上訴人負擔。
二、陳述：除與原判決記載相同予以引用外，補稱：
    不同意分割，希望維持土地共有狀態。
乙、被上訴人方面：
一、聲明：(一)上訴駁回。(二)第二審訴訟費用由上訴人負擔。
二、陳述：除與原判決記載相同予以引用外，補稱：
    原判決所採之分割方案較符合兩造依應有部分所應得之利益，兼及公平原則與經
　　濟利益，上訴人之上訴，實無理由。
丙、本院依上訴人寅○○、丁○○、甲○○、庚○○之聲請囑託高雄市政府地政處新
    興地政事務所測量現場，並繪製土地複丈成果圖。
　　理　　由
一、本件訴訟標的對各共有人應合一確定，雖僅上訴人寅○○一人提起上訴，原審共
　　同被告丁○○、甲○○、庚○○、孫溍鎀、丙○○、乙○○、辛○○、子○○、
　　壬○○、癸○○、卯○○、辰○○、丑○○等十三人未提出上訴，惟寅○○上訴
　　之效力及於同造之丁○○等十三人，故將丁○○等十三人亦列為上訴人，先予敘
　　明。
二、上訴人乙○○、丙○○經合法通知，未於言詞辯論期日到場，查無民事訴訟法第
　　三百八十六條各款所列情形，茲依被上訴人之聲請，由其一造辯論而為判決。
三、被上訴人起訴主張：坐落高雄市苓雅區○○○段四七八地號、地目建、面積四百
　　零四平方公尺之土地，為兩造各依附表一所示之應有部分比例保持共有。本件土
　　地既為兩造所共有，且無上開法條所示不能請求分割之情形，被上訴人自得請求
　　按原物予以分割。又系爭土地僅東側面臨高雄市○○○路，其餘三面均未面臨大
　　馬路，且坐落於第五種商業區內，為發揮土地最大使用效益，自以自東側（即臨
　　成功一路）往西橫向分割為宜。況系爭土地南側臨地即苓雅寮段四七九地號、面
　　積三五七平方公尺土地現為被上訴人所有，如將附圖二甲案所示四七八－Ａ部分
　　、面積四○平方公尺之土地分歸被上訴人所有，被上訴人可將該部分土地與四七
　　九號建地合併建築。且系爭土地現係空地，呈四方形，如按本分割方法分割，各
　　共有人分得之土地價值均相同，並無不公平之情形。爰依民法第八百二十三條第
　　一項前段共有物分割之規定，求為判決分割本件土地等語。
四、上訴人寅○○則以：願分割為單獨所有，同意將如附圖一所示四七八－Ｂ部分土
　　地分歸其單獨所有；上訴人丁○○、甲○○、庚○○則以：同意分割，並請求將
　　如附圖一所示四七八－Ｃ部分之土地分歸三人共有；上訴人孫溍鎀、辛○○、子
　　○○、壬○○、癸○○、丑○○、卯○○、辰○○則以：同意分割，然分得面臨
　　馬路部分土地之共有人應補償伊等；上訴人丙○○則以：不同意分割，希望維持
　　土地共有狀態等語資為抗辯。
五、被上訴人主張：坐落高雄市苓雅區○○○段四七八地號、地目建、面積四百零四
　　平方公尺之土地，為兩造各依附表一所示之應有部分比例保持共有，系爭土地並
　　無因物之使用目的而不能分割之情形，亦未以契約訂有不分割之期限，兩造始終
　　無法達成協議分割之事實，業據其提出戶籍謄本、土地登記謄本、地籍圖謄本等
　　件為證（見原審卷第二四頁至第四三頁、第四五頁），復為上訴人所不爭執，堪
　　信為真實。
六、按共有人得隨時請求分割共有物，但因物之使用目的不能分割或契約定有不可分
　　割之期限者，不在此限；又共有物之分割，依共有人協議之方法行之，分割之方
　　法不能協議者，法院得依任何共有人之聲請，以原物分配於各共有人，民法第八
　　百二十三條第一項、第八百二十四條第一項第一款分別定有明文。經查：系爭第
　　四七八地號土地，地目建，依其使用目的並非不能分割，兩造間亦無不可分割之
　　約定，而不能達成分割協議乙節，為兩造所不爭執，則被上訴人請求法院判決分
　　割，自無不合，應予准許。
七、次按請求共有物之分割，應由法院依民法第八百二十四條命為適當之分配，不受
　　當事人主張之拘束。又法院為裁判分割時，應顧及公平、當事人之聲明、應有部
　　分之比例與實際是否相當、共有物之客觀情狀、性質、價格與經濟價值、共有利
　　益、各共有人之主觀因素及使用現狀、利害關係等因素為綜合判斷。經查：系爭
　　土地僅東側面臨繁榮之高雄市○○○路，其餘三面均未臨馬路，南側鄰地即苓雅
　　寮段第四七九地號，地目建，面積三五七平方公尺之土地為被上訴人所有等情，
　　有土地登記謄本一份為證（見原審卷第四四頁），並經原審法院會同地政人員勘
　　驗無訛，且製有土地複丈成果圖在卷可稽（見原審卷第一０八頁）。茲據上情，
　　分述本院分割意見如後：
　　(一)如依附圖一所示方案分割，兩造所取得分割後之土地，其面臨成功一路之寬度
　　　部分係按其應有部分之比例定之，較符合利益分配之公平原則；再者，被上訴
　　　人分得之土地即得與其所有南側鄰地即苓雅寮段四七九地號土地連接成為三百
　　　九十七平方公尺之建地合併利用，就分割後土地經濟效益而言，亦屬適當之分
　　　割方式。如依上訴人在原審所主張之附圖二所示乙案分割（上訴人仍保持共有
　　　狀態之情形），因合併利用之土地將成為類似菜刀之形狀，被上訴人分得之部
　　　分將使其整體規劃極為困難；另如被上訴人所有之鄰地為交易，交易相對人是
　　　否願一併買受如乙案被上訴人分得之土地亦甚有疑問，蓋該鄰地東側及南側分
　　　臨成功一路及四維路，面積為三百七十五平方公尺，已屬可適當建築之用地，
　　　其合併乙案被上訴人分得之部分，成類菜刀形狀，實益甚小，故其交易價值與
　　　效用價值，實遠較甲案為低。故附圖二乙案實無法平衡兩造間依應有部分所應
　　　得之利益。
　　(二)上訴人寅○○請求將如附圖一所示四七八－Ｂ部分土地分歸其單獨所有；上訴
　　　人丁○○、甲○○、庚○○亦請求將如附圖二所示四七八－Ｃ部分之土地分歸
　　　三人保持共有，是為使系爭土地充分發揮經濟效用，並切合實際狀況及需要，
　　　爰將如附圖一所示四七八－Ｂ部分，面積一二一平方公尺之土地分歸上訴人寅
　　　○○取得；四七八－Ｃ部分，面積一二一平方公尺之土地由上訴人丁○○、甲
　　　○○、庚○○依其應有部分之比例各按三分之一保持共有取得；其餘四七八部
　　　分，面積一二二平方公尺之土地由上訴人孫溍鎀、辛○○、子○○、壬○○、
　　　癸○○、丑○○、卯○○、辰○○、乙○○、丙○○各按如附表二所示之應有
　　　部分保持共有取得。
　　(三)查如主文所示分割結果，兩造所分得或保持共有之土地面積，均與其等按應有
　　　部分應受分之土地面積相同，亦均面臨成功一路，實質上所分得土地之價值與
　　　經濟效益均相同，是本件實無須令分得附圖一所示四七八－Ａ、四七八－Ｂ、
　　　四七八－Ｃ部分土地之人補償共有四七八部分土地之人，上訴人孫溍鎀、辛○
　　　○、子○○、壬○○、癸○○、丑○○、卯○○、辰○○雖辯稱，伊等將來再
　　　分割，會有人不能面臨成功一路，故現分得面臨成功一路者，應以金錢補償伊
　　　等云云，惟查，其等應有部分面積較小，將來本應整體利用較為有利，將來若
　　　再原物分割，致有人分到之土地不能面臨成功一路，是其等利用土地不當所造
　　　成，且此為將來其等共有人內部之問題，自不能請求現分到面臨成功一路者予
　　　以補償，故此抗辯，並不足採。
八、被上訴人請求分割系爭土地，應依如附圖一所示方法分割始為妥洽。原審所命分
　　割方法未及審酌寅○○欲分割為單獨所有，丁○○、甲○○、庚○○欲分割保持
　　共有，尚有未當，上訴論旨求予廢棄，為有理由，應由本院廢棄改判，如主文所
　　示。又，本件原審分割方法原無不當，惟因上訴人遲至本審始部分主張要分割為
　　單獨所有，本院乃予改判，故第二審訴訟費用應全部由上訴人負擔，併此敘明。
九、據上論結，本件上訴為有理由，依民事訴訟法第四百六十三條、第三百八十五條
　　第一項前段、第四百五十條、第八十一條第一款第二款、第八十二條、第八十五
　　條第一項前段，判決如主文。
中　　華　　民　　國　　　　九十一　　　年　　 十二　　 月　　二十五 　 日
　　　　　　　　　　　　　　　　　　　臺灣高等法院高雄分院民事第五庭
~B1審判長法官　蔡明宛
~B2法　　　官　林健彥
~B3法　　　官　黃科瑜
右為正本係照原本作成。
如對本判決上訴，須於判決送達後二十日內向本院提出上訴狀，其未表明上訴理由者
，應於上訴後二十日內向本院提出上訴理由書（均須按他造當事人之人數附繕本）。
上訴時應提出委任律師或具有律師資格之人之委任狀，並依附註條文規定辦理。
中　　華　　民　　國　　　　九十一　　　年　　 十二 　　月　　二十七　　日
~B法院書記官　蘇恒仁
附註：
民事訴訟法第四百六十六條之一：
對於第二審判決上訴，上訴人應委任律師為訴訟代理人，但上訴人或其法定代理人具
有律師資格者，不在此限。
上訴人之配偶、三親等內之血親、二親等內之姻親，或上訴人為法人、中央或地方機
關時，其所屬專任人員具有律師資格並經法院認為適當者，亦得為第三審訴訟代理人
。
第一項但書及第二項情形，應於提起上訴或委任時釋明之。
附表一：
┌────┬─────────┐
│共有人  │應有部分          │
├────┼─────────┤
│甲○○  │十分之一          │
├────┼─────────┤
│庚○○  │十分之一          │
├────┼─────────┤
│丁○○  │十分之一          │
├────┼─────────┤
│孫溍鎀  │三十分之一        │
├────┼─────────┤
│丙○○  │三十分之一        │
├────┼─────────┤
│乙○○  │三十分之一        │
├────┼─────────┤
│辛○○  │四十分之一        │
├────┼─────────┤
│南和興產│                  │
│股份有限│十分之一          │
│公司    │                  │
├────┼─────────┤
│子○○  │四十分之一        │
├────┼─────────┤
│壬○○  │四十分之一        │
├────┼─────────┤
│癸○○  │四十分之一        │
├────┼─────────┤
│丑○○  │四十分之一        │
├────┼─────────┤
│卯○○  │四十分之一        │
├────┼─────────┤
│辰○○  │二十分之一        │
├────┼─────────┤
│寅○○  │十分之三          │
└────┴─────────┘
附表二：
┌────┬─────────┐
│共有人  │應有部分          │
├────┼─────────┤
│孫溍鎀　│九分之一　　　　　│
├────┼─────────┤
│丙○○  │九分之一　        │
├────┼─────────┤
│乙○○  │九分之一　        │
├────┼─────────┤
│辛○○　│十二分之一　　　　│
├────┼─────────┤
│子○○　│十二分之一　　　　│
├────┼─────────┤
│癸○○　│十二分之一　　　　│
├────┼─────────┤
│辰○○　│六分之一　　　　　│
├────┼─────────┤
│丑○○　│十二分之一　　　　│
├────┼─────────┤
│卯○○　│十二分之一　　　　│
├────┼─────────┤
│壬○○　│十二分之一　　　　│
└────┴─────────┘
                                                                      Ｈ
